【裁判字號】    97,國小上,1
【裁判日期】    970215
【裁判案由】    國家賠償
【裁判全文】
臺灣臺北地方法院民事判決             97年度國小上字第1號
上  訴  人  乙○○
被 上 訴人  臺北市政府警察局
法定代理人  甲○○
上列當事人間請求國家賠償事件，上訴人對於民國96年10月26日
本院臺北簡易庭96年度北國小字第 5號第一審判決提起上訴，本
院判決如下：
    主      文
上訴駁回。
第二審訴訟費用新台幣壹仟伍佰元由上訴人負擔。
    理  由
一、本件上訴意旨略以：
    (一)憲法第108條第1項第17款規定，警察制度，由中央立法並
      執行之，或交由省、縣執行之。道路交通事故處理規範雖
      係中央機關警政署所發布之行政命令，然而台北市政府警
      察局交通大隊的自定程序，則規定A1、A2的案件，必須分
      開詢問及製作筆錄之人員，並將整個詢問過程錄音以求具
      備證據能力。故原審判決未審酌中央與地方法令不同，遽
      認原告之「交通事故談話紀錄表」非屬詢問犯罪嫌疑人之
      筆錄，而不適用刑事訴訟法第100條之1全程連續錄音之規
      定，顯非適法。
    (二)依據刑事訴訟法第 156條之規定，被告之自白，非出於強
      暴、脅迫、利誘、詐欺、疲勞訊問、違法羈押或其他不正
      之方法，且與事實相符者，得為證據。原審判決未就訴外
      人朱祐陞陳述中符合證據者而採用，亦未說明不採用之理
      由，顯然違背刑事訴訟法第156條之規定。
    (三)刑事訴訟法第88條第 2項規定：「犯罪在實施中或實施後
      即時發覺者，為現行犯。」。台灣台北地方法院檢察署檢
      察官95年度偵字第3670號不起訴處分書，提及「且依告訴
      人及被告陳述，案發當時有警員在場製作筆錄，如被告確
      有恐嚇告訴人之意，斷無於警員面前，當場實施而遭緝獲
      之理」；但依據訴外人朱祐陞於95年9月18日鈞院 95年度
      易字第1635號案件於準備程序開庭時之陳述，可知訴外人
      朱祐陞係詢問於萬芳醫院執行車禍筆錄製作之被上訴人所
      屬警員文學富後，始知悉上訴人係肇事者，並以「你怎樣
      開車的？如果我媽媽有怎麼樣，你就給我注意一點！」等
      語恐嚇上訴人。故原審判決未審酌訴外人文學富無視訴外
      人朱祐陞之恐嚇、妨害公務犯行，未逕行逮捕、縱放人犯
      等行為，於法確有未妥。
    (四)訴外人文學富於系爭刑事案件95年6月5日偵查庭中具結作
      證時，就檢察官詢問其是否聽聞訴外人朱祐陞於車禍筆錄
      製作時，以加害生命、身體之事恫嚇上訴人，竟證稱其忘
      記了、沒看到，及其當時正在製作現場圖而未注意云云；
      經上訴人於系爭刑事案件一審請求鈞院勘驗訴外人朱祐陞
      於上開刑事案件95年6月5日之偵查庭錄音帶，訴外人文學
      富於該日偵查筆錄之證詞，始未為鈞院採用。可見訴外人
      文學富曾經於系爭刑事案件具結後，對本案有重要關係之
      事項為虛偽之陳述，其證詞並不足採。
    (五)上訴聲明：(1)原判決廢棄。(2)被上訴人應給付上訴人10萬
      元。
二、按「對於小額程序第一審裁判之上訴或抗告，非以其違背法
    令為理由，不得為之」、「判決不適用法規或適用不當者，
    為違背法令。」，民事訴訟法第 436條之24第2項、第468條
    分別定有明文。次按小額程序之第二審判決，有「依上訴意
    旨足認上訴為無理由」之情形，得不經言詞辯論，以判決駁
    回之，民事訴訟法第436條之29、第436條之32、第449條第1
    項亦有明確規定。復按「損害賠償之債，以有損害之發生及
    有責任原因之事實，並二者之間，有相當因果關係為成立要
    件。故原告所主張損害賠償之債，如不合於此項成立要件者
    ，即難謂有損害賠償請求權存在。」，最高法院亦著有48年
    台上字第481號判例可資參照。經查，
    (一)上訴人於原審起訴主張：「被上訴人所屬警員文學富於94
      年9月6日上午8時 39分於萬芳醫院執行車禍筆錄製作時，
      詢問上訴人未全程連續錄音，僅於訊問完畢時使用數位相
      機向上訴人宣讀被告之權利時使用錄音錄影功能。車禍筆
      錄製作時，車禍家屬訴外人朱祐陞作勢毆打上訴人二次，
      並以：你怎麼開車的，如果我媽媽有怎麼樣的話，你給我
      注意一點等加害生命、人體之事恫嚇上訴人。訴外人文學
      富於筆錄製作時對訴外人朱祐陞上開恐嚇行為無積極作為
      且無制止之紀錄，導致上訴人於恐嚇狀態下製作筆錄，恐
      嚇人並持續抱手於胸盯著上訴人。上訴人既已自首並配合
      員警製作筆錄，員警依警察法及警察職權行使法規定，自
      應保障筆錄製作期間全程連續錄音，並免於恐嚇之威脅，
      被上訴人所屬警員怠於執行上開職務，致上訴人之自由權
      利遭受損害，依國家賠償法第2條第2項規定，被上訴人應
      負損害賠償責任，賠償上訴人精神上損害新台幣（下同）
      10萬元等情。」云云，業據原審認定：「交通事故談話紀
      錄表非屬詢問犯罪嫌疑人之筆錄，不適用刑事訴訟法第10
      0條之1全程連續錄音之規定」、「被上訴人所屬員警執行
      車禍筆錄製作職務，有無全程連續錄音，與上訴人遭受訴
      外人朱祐陞恐嚇，並無相當因果關係。」、「上訴人於95
      年1月3日向被上訴人報案訴外人朱祐陞恐嚇之書狀，亦陳
      稱上訴人於車禍筆錄製作時，訴外人朱祐陞恐嚇上訴人並
      作勢要毆打上訴人，經文警員站起來制止，訴外人朱祐陞
      並於製作筆錄抱手於胸盯著上訴人，第二次舉拳作勢要毆
      打上訴人，文警員站起來並說：你要作什麼？你給我站一
      邊等語；且上訴人於臺灣臺北地方法院檢察署95年度偵續
      字第283號訴外人朱祐陞恐嚇案件 95年6月5日檢察官訊問
      時，亦陳稱：文學富警員當時有二次站起來，阻止訴外人
      朱祐陞之恐嚇動作等語。故上訴人主張訴外人文學富於筆
      錄製作時對訴外人朱祐陞上開恐嚇行為無積極作為且無制
      止之紀錄，導致上訴人於恐嚇狀態下製作筆錄，恐嚇人並
      持續抱手於胸盯著上訴人云云，即屬無據。」等情，而認
      為被上訴人無須負擔侵權行為之國家賠償責任，上訴人請
      求被上訴人給付精神上損害賠償10萬元為無理由，予以駁
      回等事實，業據本院調取原審卷宗核閱無訛。
    (二)本院核諸上訴人所提出之上開上訴理由，雖列舉原審判決
      有違反憲法第108條第1項第 17款、刑事訴訟法第156條、
      刑事訴訟法第88條第 2項等憲法、法律之規定，但上訴人
      依據該等論據於上訴理由所主張之事實，仍然不過為被上
      訴人所屬警員訴外人文學富，確有：「未於紀錄交通事故
      談話紀錄表時全程錄音之違反規定行為」、「未於訴外人
      朱祐陞實施恐嚇犯罪時立即逮捕，而予縱放之違法行為」
      而已。惟衡諸訴外人文學富未於詢問上訴人時全程錄音之
      行為，縱屬違反規定，另其縱有未即時逮捕訴外人朱祐陞
      之違法行為，該等違法或疏失行為，充其量亦不過造成國
      家執法機關追訴犯罪行為之困難而已，而仍明顯與上訴人
      因訴外人朱祐陞之恐嚇行為所造成的精神損害之間，不存
      在相當因果關係。則揆諸前揭說明，上訴人主張被上訴人
      應對其因訴外人朱祐陞之恐嚇行為所發生之損害，負擔損
      害賠償責任云云，顯非可採；是原審判決認定上訴人之訴
      為無理由而予以駁回，核無違誤。
三、綜上所述，本件依據上訴人之上訴意旨，足認其上訴為無理
    由。本院爰不經言詞辯論，逕以判決駁回上訴人之上訴。
四、據上論結，本件上訴為無理由，依民事訴訟法第 436條之29
    第2款、第 436條之32、第449條第1項、第78條、第436條之
    19 第1項，判決如主文。
中    華    民    國    97    年    2     月    15    日
                        民事第二庭審判長法  官  黃蓓蓓
                                        法  官  鍾素鳳
                                        法  官  楊代華
以上正本係照原本作成
本判決不得上訴
中    華    民    國    97    年    2     月    15    日
                                        書記官  許婉如


司法院資訊處製作；財團法人民間司法改革基金會備份。
